臺灣高雄地方法院民事判決　九十一年度重訴字第六八號
　　原　　　告　合作金庫銀行股份有限公司
　　法定代理人　乙○○
　　訴訟代理人　丁○○
　　被　　　告　甲○○
右當事人間請求清償借款事件，本院判決如左：
    主      文
被告應給付原告新台幣貳仟萬元，及自民國八十九年十二月七日起至清償日止，按週
年利率百分之九點八七五計算之利息，並自民國九十年一月七日起至清償日止，其逾
期在六個月以內者，按上開利率百分之十，逾期超過六個月者，按上開利率百分之二
十計算之違約金。
訴訟費用由被告負擔。
    事      實
甲、原告方面：
一、聲明：求為判決如主文所示。
二、陳述：被告甲○○於民國八十九年四月七日邀同訴外人丙○○為連帶保證人，與
    原告簽訂消費借貸及連帶保證契約，向原告借款新台幣（下同）二千萬元，約定
    自八十九年四月七日起至九十年四月七日止，按月繳息，屆期一次清償本金，利
    息依原告基本放款利率百分之七點六二五加碼週年利率百分之二點二五計算（借
    款時為九點八七五），並約定如有任何一宗債務不依約清償或繳納利息時，即喪
    失期限利益，全部債務視為到期，除依上開利率計息外，其逾期清償在六個月以
    內者，另按上開利率百分之十，超過六個月者，按上開利率百分之二十計付之違
    約金。詎被告自八十九年十二月七日起即未按期繳款，尚積欠原告如主文第一項
    所示之借款本金、利息與違約金，屢經催討，被告均置之不理，爰依消費借貸法
    律關係，請求判決如主文第一項所示。
三、證據：提出授信約定書、活期儲蓄存款印鑑卡各一份、放款帳務序時紀錄明細表
    七紙及借據、放款支出傳票各十三紙為證。
乙、被告方面：
一、聲明：
（一）原告之訴駁回。
（二）訴訟費用由原告負擔。
二、陳述：被告固於八十五年四月二十六日向原告開立活期儲蓄存款戶，八十五年五
    月十日簽立授信約定書，並同意由訴外人即被告岳父唐忠和以被告名義向原告借
    款，惟被告之銀行存摺及開戶印鑑章均由唐忠和保管使用，後續借貸情形均由唐
    忠和處理，被告並不清楚，亦從未領取任何款項，且依據授信約定條款第十二條
    及借據特約條款第四條之約定，借貸契約為要式契約，須立約人（被告）簽名及
    蓋章始生效力，系爭八十九年四月七日所簽借據，借款人欄所蓋「甲○○」印章
    雖是被告所有，惟「甲○○」之簽名並非被告本人所簽，依民法第一百六十六條
    之規定，推定系爭借貸契約不成立。又依民法第一百七十條第一項：無代理權人
    以代理人之名義所為之法律行為，非經本人承認，對於本人不生效力之規定，被
    告並未授權代理人或委託代理人（唐忠和）辦理借貸事項，原告亦未定期催告被
    告是否承認，五、六年以來每次借貸金額高達數千萬元，被告與連帶保證人均未
    曾接到原告的任何通知信件、電話，直至八十九年收到原告催繳通知，才知有系
    爭借貸事件，被告既未向原告借貸任何款項，原告遽向被告請求給付，顯無理由
    ，請求駁回原告之訴等語。
三、證據：未提出任何證據資料。
    理      由
一、原告主張：被告向原告借款二千萬元，約定按月繳息，屆期清償本金，如未按期
    支付利息，即喪失期限利益，全部債務視為到期，被告自八十九年十二月七日起
    即未按期繳息，尚積欠原告如主文第一項所示之借款，爰依消費借貸法律關係，
    請求判決如主文第一項所示。被告則以：被告於八十五年間確曾向原告開立活期
    儲蓄存款戶並簽立授信約定書，同意由訴外人唐忠和以被告名義向原告借款，惟
    被告之存摺及印鑑章均由唐忠和保管，後續借貸經過被告並不清楚，亦未向原告
    領取任何借款，借據上所蓋印章雖係真正，惟借據未經被告簽名，借貸契約即未
    具備約定方式應推定不成立，且唐忠和以被告名義所為之法律行為，未經被告承
    認，對被告不生效力，請求駁回原告之訴等語置辯。
二、原告主張之事實，已據其提出與所述內容相符之授信約定書、活期儲蓄存款印鑑
    卡各一份、放款帳務序時紀錄明細表七紙及據借、放款支出傳票各十三紙為證；
    被告固不否認向原告開設活期儲蓄存款戶，簽立授信約定書，並同意由唐忠和以
    被告名義向原告借款之事實，惟以前詞置辯，然為原告所否認，茲將本院判斷內
    容詳述如下：
（一）被告於八十五年四月二十六日向原告開立活期儲蓄存款戶，八十五年五月十日
      簽立授信約定書，並同意由唐忠和以被告名義向原告借款乙節，已據被告陳明
      在卷，復有授信約定書及活期儲蓄存款印鑑卡各一份在卷可稽。依上開印鑑卡
      所載，被告於戶名欄內簽署其姓名「甲○○」，並蓋有被告「甲○○」之印鑑
      文（章）；另授信約定書第二條約定：「立約人因名稱、組織、章程內容、印
      鑑、代表人權限範圍或其他足以影響貴庫權益變更情事發生時，應即以書面將
      變更情事通知貴庫，並辦妥變更或註銷留存印鑑之手續，於未為前項通知及變
      更或註銷留存印鑑手續前與貴庫所為之交易，立約人均願負其責任，如因而造
      成貴庫損害，並負賠償責任。」；第九條約定：「凡持有貴庫（原告）發給立
      約人之擔保物收據或保管證或立約人印鑑，前往貴庫請求返還或更換擔保物及
      其有關文件者，均視為立約人之代理人，貴庫得准予返還或更換之。」，被告
      除於該授信約定書上立約定書人欄內填寫其姓名、住址、身分證統一編號、出
      生年月日及職業外，並於蓋有「甲○○」印文之「留存印鑑處」欄後之「對保
      簽名」欄內親自簽名，亦為被告所不爭執，復有上開授信約定書及活期儲蓄存
      款印鑑卡在卷可稽。而被告自八十五年向原告開設活期講蓄存款戶及簽立授信
      約定書之日起，迄八十九年四月七日系爭借貸簽訂之日止，均未向原告申請辦
      理變更或註銷留存印鑑手續，為兩造所不爭執，足認被告以留存於活期存款印
      鑑卡及授信約定書上之印章，作為其與原告間所為交易印鑑章之事實堪予認定
      。
（二）又被告在開戶印鑑卡及授信約定書上簽章時，其當時職業係從事商業（西藥房
      ）等情，已據被告於授信約定書上「職業」欄內自行填載明確，被告既係習於
      經商之人，衡情富有金錢借貸往來經驗，對金融實務理應知悉甚詳，於簽具開
      戶印鑑卡及授信約定書之際，對於開戶印鑑卡及授信約定書之用途何在？理應
      知悉甚詳，自難諉為不知。再者，被告亦自認於開戶及簽定授信約書後，開戶
      印鑑章及存摺均由唐忠和保管，並同意唐忠和以被告名義向原告借款，已如前
      述，而唐忠和自八十五年五月十日即被告簽具授信約定書之日起，至八十九年
      四月七日系爭借貸契約簽訂之日止，先後以被告名義向原告借貸十三次，每次
      借貸金額為二千萬元至三千萬元不等，雖歷次借據上借款人欄「甲○○」之簽
      名並非被告本人所簽，惟所蓋之「甲○○」之印章，則與被告留存於開戶印鑑
      卡及授信約定書上所蓋「甲○○」之印章相符，已據原告陳明在卷，且為被告
      所不爭執，復有歷次借款明細表一紙、借據十三紙及開戶印鑑卡、授信約定書
      各一份為證。另原告自八十五年五月十日起至八十九年四月七日止，均依約將
      被告所借款項全額匯入被告在原告所開設之活期儲蓄存款帳戶內（帳號二三八
      六二─０），最後一次於八十九年四月七日將系爭二千萬元借款匯入被告上開
      活期帳戶內之事實，則有放款帳務序時紀錄明細表二份、放款帳務資料查詢單
      二紙、各類存款分戶交易明細表三份及放款支出傳票十三紙在卷可憑，被告確
      有向原告借貸系爭二千萬元之事實堪予認定，被告辯稱伊將存摺及印章交由唐
      忠和保管，後續借貸詳情伊並不知情，伊未向原告借款等語，均無可採。
（三）另被告辯稱依據授信約定書第十二條及借據特約條款第四款之約定內容所示，
      兩造約定借貸契約之方式為要式契約，即借據上需借款人本人同意簽名及蓋章
      始生效力，惟系爭借據僅有被告之蓋章，並無被告本人親自簽名，借貸契約未
      有效成立云云。惟查，觀諸上開授信約定書第十二條約定：「本約定書係補充
      各個授信契據之一般性共同約款，於立約人簽章交貴庫後生效。」；另借據特
      約條款第四款約定：「借款人及連帶保證人均願切實遵守另向貴庫訂立之約定
      書所列各條款並將該約定書作為本借據之一部分。」等語，顯示授信約定書第
      十二條約定內容，僅是載明約定書係補充各個借據之共同約款，且授信約定書
      須立約人簽名及蓋章始生效力，並非約定借款人須親自在借據上簽名及蓋章始
      生效力，被告既於八十五年五月十日即在授信約定書上簽名及蓋章，自應受該
      約定條款之拘束；又依借據特約條款第四款內容所示，該約款僅係約定借款人
      及連帶保人均同意以授信約定書所約定條款，作為借貸或連帶保證契約內容之
      一部分，並非約定借貸契約須經借款人或連帶保證人本人簽名及蓋章始生效力
      ，系爭借貸契約為不要式契約，被告不得以此否認借貸契約之效力，其上開所
      辯，洵屬無據。
（四）至於被告辯稱系爭借據上「甲○○」之簽名可能係伊岳父唐忠和所為乙節，縱
      令屬實，因系爭借據上借款人欄既蓋有被告留存在原告處之印鑑，依前揭開戶
      印鑑卡之記載及授信約定書第二條及第九條之約定，亦視唐忠和為被告之代理
      人，而唐忠和以被告名義所為之借貸意思表示，參照民法第一百零三條第一項
      代理人於代理權限內，以本人名義所為之意思表示，直接對本人發生效力之規
      定，其借貸行為直接對被告發生效力，被告辯稱唐忠和所為之借貸行為係屬無
      權代理，非經伊本人承認，對伊不生效力，顯不足採，被告不得據以對抗原告
      。
三、按債權債務之主體，應以締結契約之當事人為準，故凡以自己名義與人結約為債
    務之負擔者，即對於債權人當然負契約上當事人應有之責任，至其實際享用債權
    金額之為何人，原非所問，不得以所借之款係供給他人使用為詞，對於債權人主
    張免責（最高法院十八年上字第一六○九號、十九年上字第三八二號判例意旨參
    照）。本件縱令被告所辯其僅為「人頭戶」亦即借用名義人屬實，姑不論被告是
    否實際上享有二千萬元借款利益，或其事實上未曾償還該借款之本息，其既已同
    意唐忠和以其名義借款，即係借貸關係之主體，應負借款人之契約責任，被告既
    係與原告締結消費借貸契約之借款人並收受貸款，即不得對為債權人之原告主張
    免責。
四、又按消費借貸者，謂當事人約定，一方移轉金錢或其他代替物之所有權於他方，
    而他方以種類、品質、數量相同之物返還之契約。借用人應於約定期限內，返還
    與借用物種類、品質、數量相同之物。遲延之債務，以支付金錢為標的者，債權
    人得請求依法定利率計算之遲延利息。但約定利率較高者，仍從其約定利率。當
    事人得約定債務人不履行債務時，應支付違約金，民法第四百七十四條、第四百
    七十八條、第二百三十三條第一項、第二百五十條第一項分別定有明文。查被告
    為借貸契約之借用人，未依約清償本息，尚積欠原告如主文第一項所示之借款本
    金、利息及違約金，依約自應負清償之責，已如前述。從而原告依據消費借貸契
    約法律關係，請求被告給付原告二千萬元，及自八十九年十二月七日起至清償日
    止，按週年利率百分之九點八七五計算之利息，並自民國九十年一月七日起至清
    償日止，其逾期在六個月以內者，按上開利率百分之十，逾期超過六個月者，按
    上開利率百分之二十計算之違約金，即屬正當，應予准許。
據上論結，本件原告之訴為有理由，依民事訴訟法第七十八條，判決如主文。
中　　　華　　　民　　　國　　九十一　　年　　　四　　　月　　二十四　　日
                                    臺灣高雄地方法院民事第二庭
~B法 　　官　唐照明
右為正本係照原本作成。
如不服本判決，應於送達後廿日內，向本院提出上訴狀並表明上訴理由，如於本判決
宣示後送達前提起上訴者，應於判決送達後十日內補提上訴理由書（須附繕本）。
中　　　華　　　民　　　國　　九十一　　年　　　四　　　月　　二十五　　日
~B法院書記官 唐美玲
